【裁判字號】    99,台上,65
【裁判日期】    990107
【裁判案由】    貪污
【裁判全文】
最高法院刑事判決                九十九年度台上字第六五號
上  訴  人  甲○○
選任辯護人  翁方彬律師
            謝協昌律師
上  訴  人  乙○○
上列上訴人等因貪污案件，不服台灣高等法院中華民國九十八年
三月三日第二審判決（九十七年度矚上訴字第三號，起訴案號：
台灣桃園地方法院檢察署九十四年度偵字第一六二四０號，九十
五年度偵字第二二三一、二二三二、二二三三、二三九四、二三
九六、二三九七、二三九八號），提起上訴，本院判決如下：
    主  文
原判決關於甲○○、乙○○部分撤銷，發回台灣高等法院。
    理  由
本件原判決認定上訴人甲○○自民國九十一年七月十一日起至九
十三年一月九日止任桃園縣政府警察局桃園分局埔子派出所所長
，綜理所務及指揮監督所屬警員，九十三年一月九日起至九十三
年七月二十一日止任桃園分局第六組組長，同年七月二十一日起
至九十四年九月一日止，任同分局第五組組長。上訴人乙○○自
九十年九月三日起至九十四年四月十八日止，任桃園分局龍安派
出所警員，九十四年四月十八日起任大園分局偵查佐，二人均為
依法令從事公務之人。甲○○、乙○○均明知警察不論其轄區為
何，皆有查報、取締色情，或遇有知悉犯罪情形，應進行偵查之
職責，甲○○尚負有在主管之埔子派出所轄區內查緝取締猥褻、
姦淫等不法行為之職責。甲○○、乙○○又均明知許義明自九十
二年七月起至九十四年四月止，在埔子派出所轄區內之桃園市○
○路八十二號二樓經營應召站，容留以探親名義來台之大陸女子
與男客從事性交易業務，由其同居人徐彩珠在該處接洽、聯絡性
交易事宜，性交費用原每人一次新台幣（下同）三千元，若係警
察或許義明之熟友，則可獲二千二百元或二千五百元之「公關價
」優待，並自九十四年四月間起遷移至桃園市○○路二０二巷十
五弄四號繼續經營應召站，由其女許佩婷在該處接洽、聯絡性交
易事宜（許義明、徐彩珠、許佩婷所犯妨害風化罪，均經原審以
九十六年度上訴字第三一七三號判決判處共同意圖使女子與他人
為性交之行為，而容留以營利為常業罪刑，由本院以九十六年度
台上字第七四二五號判決駁回上訴而告確定）。詎甲○○竟未加
取締，仍基於對主管事務圖利之概括犯意，利用警察身分可獲「
公關價」嫖妓之優惠，與警員吳國賓（經原審適用證人保護法等
規定，判處罪刑並宣告緩刑確定）一起於九十二年十二月底某日
飲宴後，一同前往該長春路八十二號二樓應召站內，以每人二千
二百元之價格嫖妓，各獲得免於支出差額八百元之不法利益；九
十三年一月五日晨二時三十二分許，甲○○與吳國賓及另一姓名
年籍不詳之成年友人，於他處飲宴完畢後尚欲嫖妓，三人一起至
許義明經營之同上應召站內，以每人二千二百元之價格嫖妓，各
獲得免於支出八百元之不法利益。乙○○亦違背職務，未加取締
，基於對於非主管事務圖利之犯意，利用警察身分可獲「公關價
」二千二百元或二千五百元嫖妓之優待，於九十三年六月十五日
晨五時二分許，帶二位姓名年籍不詳之成年友人至同上應召站，
囑許義明安排二名大陸女子與其友人性交易，每人費用均二千二
百元，藉此圖利此二友人各減少八百元支出之不法利益等情。因
而撤銷第一審關於甲○○、乙○○部分之科刑判決，改判依修正
前刑法連續犯關係從一重仍論處甲○○連續對於主管之事務，明
知違背法令，直接圖自己之不法利益，因而獲得利益罪刑，乙○
○對於非主管之事務，明知違背法令，利用身分圖其他私人之不
法利益，因而獲得利益罪刑。固非無見。
惟查：科刑之判決書其宣示之主文，與所載之事實及理由必須互
相適合，否則即屬理由矛盾，其判決當然為違背法令。又貪污治
罪條例第六條第一項第四款、第五款之圖利罪，係就公務員職務
上圖利之概括規定，必其行為不合於同條例其他特別規定者，始
有該條款之適用。倘法院認定之犯罪事實已與貪污治罪條例其他
犯罪構成要件該當，即應僅論以該罪，而無成立圖利罪之餘地。
(一)、原判決認定上訴人二人為警察，均明知不論其轄區為何，皆
有查報、取締色情，或遇有知悉犯罪情形，應進行偵查之職責，
又皆明知許義明在桃園市○○路八十二號二樓經營應召站，容留
大陸女子與男客從事性交易之色情業務，竟不予查報、取締，猶
自行或介紹朋友至該應召站以「公關價」與大陸女子性交易，獲
取性交易差價之不法利益等情，並於理由說明依警察法第九條規
定，警察有保安、正俗、違警處分、協助偵查犯罪等職責，二人
竟違背法令，不予查緝，利用警察身分自行或介紹友人前往嫖妓
，獲取差價之不正利益等情。如果無訛，上訴人二人既違背警察
查緝犯罪等職務，不查報、取締許義明之犯罪，反自許義明處獲
取性交易差價之不正利益，所為似與貪污治罪條例第四條第五款
之違背職務收受不正利益罪之構成要件該當，原判決論以同條例
第六條第一項第四、五款之圖利罪，其認定事實與理由、主文不
相一致，有判決理由矛盾之違法。且依卷內證據資料所示，許義
明自承其經營之桃園市○○路應召站，於九十二年五、六月間曾
被大溪分局查獲（見偵字第一六二四０號卷(二)第二七至二九頁）
；又證稱吳國賓為經營伊與甲○○的關係，曾數次帶甲○○至桃
園市○○路伊經營的應召站嫖妓（見偵字第一六二四０號卷(一)第
一七九頁）；復謂伊給警察公關價，是因為不想賺警察的錢，伊
被臨檢約十次，因為運氣好，警察來（臨檢）時，都沒被抓到（
見一審卷(一)第二九四頁）；警察來嫖應該就不會取締等語（見一
審卷(一)第二九八頁）。而許義明曾於九十二年二月間因妨害風化
、違反台灣地區與大陸地區人民關係條例案件，遭桃園分局查獲
移送檢察官偵查，嗣獲不起訴處分，有桃園分局刑事案件報告書
、桃園分局埔子派出所刑事案件呈報單（此呈報單上有埔子派出
所組員兼所長甲○○之簽章）、許義明之警詢筆錄、許義明之刑
案資料查詢報表在卷可稽（見一審卷(二)第三一五、三一七、三二
六至三二八、三六四頁）。以上事證倘若非虛，甲○○似於九十
二年二月間即知許義明在埔子派出所轄區內經營妨害風化等色情
業務，竟不為取締，猶至該處與大陸女子性交易，獲取性交易差
價之不法利益，能否謂非違背職務而收受不正利益？許義明以公
關價之性交易讓上訴人二人獲取差價之不法利益，與上訴人二人
違背職務不予查緝、取締之間，是否有對價關係？本件實情如何
？均攸關上訴人二人所犯罪名，原審未調查審明，遽論以圖利罪
，亦有調查職責未盡之違法。(二)、吳國賓於偵查及第一審之供稱
伊與甲○○於九十二年十二月底至該應召站嫖妓，該次由伊付錢
給許義明，一人二千二百元，伊付了四千四百元等語（見偵字第
二二三一號卷第一七一頁、第一審卷(三)第七十至七十二頁）。如
果非虛，則甲○○接受下屬警員吳國賓之招待，所為之嫖妓行為
，是否與其職務有關？是否係貪污行為？原判決未予剖析說明，
亦有未當。(三)、刑事訴訟法第一百五十九條第一項規定，被告以
外之人於審判外之言詞或書面陳述，除法律有規定者外，不得作
為證據。故傳聞證據，原則上無證據能力，必須法律有除外規定
者，始例外賦予證據能力。同法第一百五十九條之二規定，被告
以外之人於檢察事務官、司法警察官或司法警察調查中所為之陳
述，與審判中不符時，其先前之陳述具有較可信之特別情況，且
為證明犯罪事實存否所必要者，得為證據，即為前揭傳聞法則之
除外規定之一。此例外情形，必其陳述「與審判中不符」，且符
合「具有較可信之特別情況」及「為證明犯罪事實存否所必要者
」，始有適用之餘地。而所稱「為證明犯罪事實存否所必要者」
，係指就具體個案案情及相關卷證判斷，為發現實質真實目的，
認為除該項審判外之陳述外，已無從再就同一供述者，取得與其
上開審判外陳述之相同供述內容，倘以其他證據代替，亦無從達
到同一目的之情形而言。如何具有特信性及必要性要件，自應為
相當之論述、說明，始稱適法。故如審判外之陳述與審判時之陳
述相符，該審判外陳述即欠缺傳聞例外之必要性要件，自不待言
。原判決以吳國賓、許義明、許佩婷、徐彩珠於法務部調查局桃
園縣調查站（下稱調查站）之陳述，已經彼等於第一審到庭具結
作證，行交互詰問為由，認調查站之陳述中與在法院之證詞相符
部分，自有證據能力（見原判決第八頁倒數第五行以下至第九頁
第一行），其論述與上揭法律規定要件不符，已有可議。又甲○
○有無至該應召站嫖妓一節，許義明之審判中證言與其調查陳述
不符，原判決就許義明之審判外陳述是否為證明甲○○犯罪所必
要，未為必要說明（見原判決第九頁第八至十三行），即認有必
要性，得為證據，亦嫌理由不備。以上，或係上訴意旨所指摘，
或為本院得依職權調查之事項，應認原判決關於上訴人二人部分
，有撤銷發回更審之原因。原判決關於上訴人二人不另諭知無罪
部分，基於審判不可分原則，應併予發回。
據上論結，應依刑事訴訟法第三百九十七條、第四百零一條，判
決如主文。
中    華    民    國  九十九  年    一    月    七    日
                      最高法院刑事第十三庭
                          審判長法官  賴  忠  星
                                法官  呂  丹  玉
                                法官  吳      燦
                                法官  蔡  名  曜
                                法官  葉  麗  霞
      本件正本證明與原本無異
                                      書  記  官
中    華    民    國  九十九  年    一    月   十三   日
                                                      V

司法院資訊處製作；財團法人民間司法改革基金會備份。
